ACORDAO-COMPLETO-2439635

ACÓRDÃO 3071/2020 ATA 44/2020 - PLENÁRIO

VISTOS, relatados e discutidos estes autos de embargos de declaração opostos pela Companhia Nacional de Abastecimento em face do Acórdão 2814/2020-TCU-Plenário; 
ACORDAM os Ministros do Tribunal de Contas da União, reunidos em sessão do Plenário, diante das razões expostas pelo relator e com fundamento nos artigos 32, inciso II, e 34 da Lei 8.443/1992, em: 
9.1. conhecer dos embargos de declaração para, no mérito, rejeitá-los;
9.2. dar ciência dessa deliberação à embargante.

Embargos de declaração opostos em face de decisão que negou provimento ao pedido de reexame interposto contra acórdão que expediu determinações à roa embargante ao examinar representação acerca de irregularidades no pagamento de funções gratificadas a empregados da entidade.

Companhia Nacional de Abastecimento.

3. Interessados/Responsáveis/Recorrentes:
3.1. Interessado: Companhia Nacional de Abastecimento (26.461.699/0001-80)
3.2. Recorrente: Companhia Nacional de Abastecimento (26.461.699/0001-80).

Aroldo Cedraz.

13.1. Ministros presentes: José Mucio Monteiro (Presidente), Walton Alencar Rodrigues (Relator), Augusto Nardes, Aroldo Cedraz, Raimundo Carreiro, Ana Arraes, Bruno Dantas e Vital do Rêgo.
13.2. Ministro que alegou impedimento na Sessão: Aroldo Cedraz.
13.3. Ministros-Substitutos presentes: Augusto Sherman Cavalcanti, Marcos Bemquerer Costa, André Luís de Carvalho e Weder de Oliveira.

ACORDAO-COMPLETO-2539059

Acórdão de Relação 1288/2022 - Plenário

Acórdão de Relação

ASSSOCIAÇÃO NACIONAL DOS EMPREGADOS DA CONAB - ASNAB

WALTON ALENCAR RODRIGUES

Ministro Walton Alencar Rodrigues.

Trata-se de embargos de declaração opostos pela Companhia Nacional de Abastecimento (Conab) em face do Acórdão 2814/2020-TCU-Plenário, nos seguintes termos:
COMPANHIA NACIONAL DE ABASTECIMENTO - CONAB, já devidamente qualificada nos autos, vem, respeitosamente, perante Vossa Excelência, por seus advogados que esta subscreve opor EMBARGOS DE DECLARAÇÃO fundados nas razões a seguir, nos termos do art. 287 do Regimento Interno do Tribunal de Contas da União onde este se busca sanar as contradições e obscuridades atentatórias ao plano de validade do processo, sob exegese dos artigos 171 e 175 do Regimento Interno da decisão embargada sob os seguintes aspectos constitucionais abaixo aduzidos.
I. Pressuposto de Admissibilidade do Recurso
Nos termos do artigo 183 do Regimento Interno os prazos são contados da publicação do Acórdão no Diário Oficial da União.
Seguindo a liturgia do art. 183, I, "d", do RITCU, o Acórdão foi publicado no dia29/10/2020, quinta-feira, sendo o dia 30/10/2020, sexta-feira, feriado do dia do servidor público e dia 02/11/2020 feriado do dia dos finados. Iniciando-se a contagem do prazo no dia 03/11/2020, nos termos do art. 185 regimental, portanto, tempestivo o recurso.
II- Do ponto contraditório.
O Acórdão 2814/2020-TCU-Plenário há o registro expresso de que:
9.2 ordenar à Secretaria de Fiscalização de Pessoal do Tribunal de Contas da União que acompanhe o desdobramento de eventuais ações judiciais acerca das incorporações de funções concedidas pela Companhia Nacional de Abastecimento (Conab) e, em caso de decisões favoráveis, instaure as correspondentes tomadas de contas especiais contra os gestores da empresa causadores do prejuízo ao Erário;
Essa alteração foi proferida na sessão plenária, sem que fosse dado a recorrente a oportunidade de manifestação e contradição, traduzindo-se em significativa mudança no provimento, com caráter inclusive punitivo, agravando a situação da CONAB.
Essa alteração, foi proferida durante a sessão plenária, e legitimou a prática de atos sem que fosse oportunizado o contraditório e ampla defesa, sendo um ponto inclusive inovador e contraditório com as decisões já proferidas.
Essa nova decisão é contraditória com o voto do Acórdão 2129/2018 que excluiu dos gestores qualquer responsabilização. Vejamos:
58.Quanto à responsabilização dos gestores da entidade, manifestamos nossa concordância com a Sefip, que opina pela dispensa de sanção aos responsáveis. Assim entendemos, primeiramente porque as quatro resoluções administrativas mencionadas já foram revogadas pela entidade, deixando de produzir novos efeitos, conforme esclarecimentos prestados pelo Senhor Presidente da entidade à peça n.º 12.
voto
24. Dessa forma, não devem ser restituídas pelos empregados beneficiários, assim como não se vislumbram atos suficientes à responsabilização de agentes pelo pagamento, considerando, neste ponto aderindo ao entendimento do MPTCU, que os gestores tomaram as providências necessárias à regularização dos atos objeto da presente representação e também, como afirmado no item anterior, a presunção de legalidade do pagamento das incorporações à luz do citado Enunciado laboral.
27. Acrescento a esse entendimento a documentação acostada às peças 27/29, a qual demonstra que, após várias tramitações entre o Ministério da Agricultura, Pecuária e Abastecimento, a Corregedoria-Geral da União, a própria Conab e a Advocacia-Geral da União, desde o ano de 2007, aquele Ministério pronunciou-se pela extinção do feito disciplinar no âmbito do processo 70000.000416/2015-06, tendo em vista a ausência de indícios de materialidade disciplinar hábeis a instaurar procedimento de caráter correcional.
26. Demais disso, o então Presidente da Conab, Senhor Neri Geller, posicionou-se contrariamente à aprovação da Resolução nº 6/2013 pela diretoria colegiada da entidade e deu conhecimento do fato ao Senhor Diretor do DEST/ MPOG, conforme comprova o Ofício OF/PRESI nº 510/2013 (fls. 16/21 da peça 1) . Isto é, não se omitiu quanto aos atos objeto da representação.
Essa contradição promovida no acórdão 2.814/2020 precisa ser sanada, uma vez que vai de encontro aos princípios constitucionais do contraditório e da ampla defesa, previstos nos artigos 5ª, incisos LV e LIV, e poderá agravar, demasiadamente essa estatal.
Nesse sentido, essa contradição precisa ser sanada, razão à qual, requer-se o imediato conhecimento dos presentes Embargos, com seu subsequente provimento e reforma da decisão embargada, além da imediata suspensão do conteúdo punitivo da decisão, segundo art. 287, §3°, do regimento.
Requer se ainda seja recebido o presente recurso com efeito suspensivo, nos termos do artigo 287, §3º do Regimento Interno.

Alessandra Almeida Brito (20.594/OAB-DF) e outros.

Procuradora-Geral Cristina Machado da Costa e Silva.

REPRESENTAÇÃO. PAGAMENTO DE GRATIFICAÇÕES IRREGULARES PELA CONAB. DETERMINAÇÃO PARA ADOÇÃO DE PROVIDÊNCIAS NO SENTIDO DE ANULAR OS ATOS QUE CONCEDERAM INCORPORAÇÕES DE FUNÇÃO DE CONFIANÇA/CARGO EM COMISSÃO. REJEIÇÃO DE EMBARGOS DE DECLARAÇÃO. PEDIDO DE REEXAME. CONHECIMENTO. NÃO PROVIMENTO. EMBARGOS DE DECLARAÇÃO. CONHECIMENTO. REJEIÇÃO.

REPRESENTAÇÃO (REPR)

Secretaria de Recursos (SERUR); Secretaria de Fiscalização de Pessoal (SEFIP).

Em análise embargos de declaração opostos pela Companhia Nacional e Abastecimento (Conab) em face do Acórdão 2814/2020-TCU-Plenário, que negou provimento à pedido de reexame em representação acerca da legalidade da incorporação de funções aos vencimentos de empregados da empresa.
	A embargante alega que a decisão que ordenou à unidade técnica o acompanhamento de eventuais ações judiciais acerca das incorporações de funções e, em caso de decisões favoráveis, a instauração de tomadas de contas especiais, é contraditória em relação ao Acórdão 2129/2018-TCU-Plenário, que deixou de aplicar sanções aos gestores que aprovaram as incorporações.
	Considera, ainda, que o acórdão atacado piorou a situação da Conab, em sede de recurso, sem observância dos princípios do contraditório e ampla defesa.
	Conheço dos embargos de declaração por preencherem os requisitos atinentes à espécie.
	Quanto ao mérito, não merecem ser acolhidos.
	A contradição a ser sanada via aclaratórios é a contida no próprio julgado, como a existência de afirmação conflitante na fundamentação da decisão ou entre esta e o voto do Relator. São descabidos argumentos sobre contradição entre a deliberação atacada e a jurisprudência, a doutrina, o ordenamento jurídico ou outras deliberações do TCU e de outros tribunais superiores.
	Além disso, afastadas as hipóteses de omissão, contradição e obscuridade, não cabem recursos contra deliberações que determinam instauração de tomadas de contas especiais, uma vez que esse tipo de deliberação não faz juízo de mérito nem gera sucumbência, apenas inaugura novo procedimento investigativo.
	Assim, apenas na nova TCE, caso instaurada, serão identificados os danos ocorridos e os agentes responsáveis, garantindo-lhes, no andamento processual, a devida observância do contraditório e ampla defesa.
	Nesse sentido, não procedem, por fim, alegações sobre a decisão em recurso ter agravado a situação dos agentes ou causado prejuízo à defesa .
	Feitas essas considerações, rejeito os embargos opostos pela Conab e voto para que o Tribunal adote a deliberação que submeto à apreciação do Colegiado. 
TCU, Sala das Sessões Ministro Luciano Brandão Alves de Souza, em 18 de novembro de 2020.
WALTON ALENCAR RODRIGUES 
Relator